臺灣高等法院刑事裁定
111年度抗字第1215號
抗  告  人  
即受刑人    周莛軒



上列抗告人因公共危險案件，對於臺灣臺北地方檢察署檢察官執
行之指揮聲明異議，不服臺灣臺北地方法院中華民國111年7月22
日裁定(111年度聲字第1092號) ，提起抗告，本院裁定如下：
    主  文
原裁定撤銷，發回臺灣臺北地方法院。
    理  由
一、原裁定意旨略以：本件受刑人周莛軒於民國110年10月27日飲酒後，騎乘機車行駛於道路，為警查獲時測得吐氣所含酒精濃度達每公升0.4毫克，涉犯刑法第185條之3第1項第1款之公共危險罪，經原審法院以111年度交簡字第331號判處有期徒刑4月，併科罰金新臺幣（下同）5萬元，有期徒刑如易科罰金，罰金如易服勞役，均以1千元折算1日確定。又受刑人曾於107年12月26日、109年7月30日先後2次犯酒後駕車公共危險罪，經臺灣士林地方法院⒈於108年3月22日以108年度士交簡字第110號判決判處有期徒刑2月確定；⒉於109年9月18日以109年度湖交簡字第304號判決判處有期徒刑3月確定，以上2罪均經法院諭知如易科罰金以1千元折算1日，此有本院被告前案紀錄表及各該判決書在卷可參，是受刑人於本案前已因2件酒後駕車公共危險罪經法院判刑確定之事實，堪以認定。受刑人本件酒後駕車公共危險案件經判刑確定後，由臺灣臺北地方檢察署（下稱臺北地檢署）檢察官指揮執行，經檢察官審核認受刑人5年內已三犯（含本件）酒後駕車公共危險罪，且均係酒後騎乘機車，又第三犯即本件之酒測值達0.4毫克，如不入監難收矯正之效及維持社會秩序等情，足見檢察官已審酌受刑人之犯罪類型（酒後駕車）、再犯可能性等因素，認不應准許受刑人易科罰金或易服社會勞動，已具體說明不准受刑人易科罰金或易服社會勞動之理由；原審復審酌受刑人明知飲用酒類後，已不能安全駕駛，竟漠視一般往來之公眾及駕駛人之用路安全，且政府各相關機關業就酒醉駕車之危害性以學校教育、媒體傳播等方式一再宣導，為時甚久，受刑人應對於該項誡命知之甚詳，竟仍無視政府再三宣導不得酒後駕車之禁令，仍於受體內酒精濃度之作用，精神狀況不佳，顯達不能安全駕駛之程度下執意上路，已對用路人之生命、身體安全構成威脅，故檢察官對具體個案所為判斷，經核並無逾越法律授權或專斷而違反比例原則等濫用權力之情事，法院自應予以尊重。至受刑人雖以已完全戒酒，生活及工作皆正常等詞請求准予易科罰金或易服社會勞動云云。然受刑人前有2次酒後駕車之公共危險犯行，且執行檢察官曾給予受刑人2次易科罰金機會，受刑人實該記取教訓，儘早就醫接受戒酒治療，縱有飲酒之習慣，更須謹記飲酒之後不得駕車；況受刑人未提出已戒酒之佐證，對於執行檢察官通知受刑人到案執行一節，亦未到庭陳述意見。是受刑人所提上開理由，難認有據，亦無礙於「難收矯正之效」及「難以維持法秩序」之認定。從而受刑人據此指摘執行檢察官指揮執行不當，洵屬無據。本件檢察官執行之指揮經核未有何逾越法律授權或專斷等濫用權力之情事，受刑人之聲明異議，為無理由，應予駁回等語。
二、抗告意旨略以：原裁定指抗告人即受刑人經通知到案執行，
    未到庭陳述意見部分，抗告人於111年7月15日有致電法院詢
    問是否需到案，經告知等候聲明異議裁定結果即可，故未到
    場執行，並非故意為之。抗告人並未找到可以提供戒酒證明
    的機構，而非故不提供，抗告人確已悔改，希望可以易科罰
    金或服社會勞動替代刑期等語。
三、按司法權之一之刑事訴訟、即刑事司法之裁判，係以實現國
    家刑罰權為目的之司法程序，其審判乃以追訴而開始，追訴
    必須實施偵查，迨判決確定，尚須執行始能實現裁判之內容
    。是以此等程序悉與審判、處罰具有不可分離之關係，亦即
    偵查、訴追、審判、刑之執行均屬刑事司法之過程，其間代
    表國家從事「偵查」、「訴追」、「執行」之檢察機關，其
    所行使之職權，目的既亦在達成刑事司法之任務，則在此一
    範圍內之國家作用，當應屬廣義司法之一，憲法第8條第1項
    所規定之「司法機關」，自非僅指同法第77條規定之司法機
    關而言，而係包括檢察機關在內之廣義司法機關（司法院釋
    字第392號解釋意旨參照)。又凡限制人民身體自由之處置，
    不問其是否屬於刑事被告之身分，國家機關所依據之程序，
    須依法律規定，其內容更須實質正當，並符合憲法第23條所
    定相關之條件，方符憲法第8條保障人身自由之意旨（司法
    院釋字第523號解釋意旨參照），參酌檢察機關辦理易服社
    會勞動作業要點第14點之規定，易服社會勞動案件，執行科
    收受新案後，於得易服社會勞動之案件，須易服社會勞動聲
    請書併同傳票寄送，得易科罰金之案件，並須曉諭先聲請易
    科罰金或繳納罰金，被告到案後應製作訊問筆錄，訊問是否
    聲請易科罰金或聲請易服社會勞動。聲請易服社會勞動者，
    應命提出易服社會勞動聲請書，由執行科檢具文件資料，簽
    報檢察官准否易服社會勞動，得易科罰金案件，檢察官駁回
    易服社會勞動之聲請者，尚應曉諭另聲請易科罰金或逕繳納
    罰金，若未聲請易科罰金或未繳納罰金者，始製作指揮書，
    發監執行之執行作業流程，無非亦在揭櫫憲法第8條「正當
    法律程序保障」原則。是參酌前開司法院釋字解釋意旨，及
    檢察機關辦理易服社會勞動作業要點關於易服社會勞動之執
    行流程規定，檢察官指揮刑罰之執行，自應遵守對人民「正
    當法律程序」之保障。又依刑法第41條第1項及刑事訴訟法
    第457條等規定，得易科罰金之案件，法院裁判所諭知者，
    僅易科罰金折算之標準，至是否不准易科罰金，係由執行檢
    察官依刑法第41條第1項但書規定，審酌受刑人是否有因易
    科罰金，「難收矯正之效或難以維持法秩序」之例外情形，
    而為決定。所謂「難收矯正之效」及「難以維持法秩序」，
    乃指執行檢察官依具體個案，經考量犯罪特性、情節及受刑
    人個人特殊事由等事項後，綜合評價、權衡之結果。此一評
    價、權衡結果，固屬檢察官裁量權之範疇，惟仍須以其裁量
    權行使之程序無明顯瑕疵為前提。是就受刑人對於檢察官否
    准易科罰金之相關命令聲明異議案件，法院應先審查檢察官
    所踐行之否准程序有無明顯瑕疵，而後始有審查檢察官所審
    酌之事項有無錯誤，有無與刑法第41條第1項但書所定之裁
    量要件欠缺合理關連性之情事，所為之裁量有無超越法律授
    權範圍等實體事項之問題。其中犯罪特性、情節等事項，固
    得事先依確定之卷內資料予以審查，惟受刑人個人特殊事由
    等事項，則須在給予受刑人有向執行檢察官表示（包括言詞
    或書面）其個人特殊事由之機會之情況下（包含在檢察官未
    傳喚受刑人，或已傳喚受刑人但受刑人尚未到案前，受刑人
    先行提出易科罰金聲請之情形），檢察官始能對受刑人是否
    有個人之特殊事由及其事由為何，一併予以衡酌；若檢察官
    未給予受刑人表示有無個人特殊事由之機會，即遽為不准易
    科罰金之執行命令，其所為否准之程序，自有明顯瑕疵，即
    屬執行之指揮不當。至於執行檢察官於給予受刑人表示其個
    人特殊事由之機會，經審酌上述包括受刑人個人特殊事由在
    內之事項，並綜合評價、權衡後，仍認受刑人有刑法第41條
    第1項但書所定之情形，而為否准受刑人易科罰金之執行命
    令，始為檢察官裁量權之行使，與上述程序瑕疵，為不同層
    次之問題，最高法院107年度台抗字第209號裁定意旨同此。
四、經查：
　㈠抗告人因酒後駕車之公共危險案件，經原審法院以111年度交
    簡字第331號判決判處有期徒刑4月，併科罰金5萬元，有期
    徒刑如易科罰金，罰金如易服勞役，均以1千元折算1日確定
    。嗣臺北地檢署檢察官審查後，以「受刑人3犯（5年內），
    且均係酒後騎乘機車，並第3犯酒測值高達0.4毫克；如未入
    監，顯難收矯正之效並維持社會秩序」為由，在通知抗告人
    於111年7月15日上午10時到案執行之傳票命令上，備註「本
    件不得易科罰金」等情，有上開判決、臺北地檢署聲請易科
    罰金案件審核表、執行案件進行單、本院被告前案紀錄表在
    卷可稽，並經本院調取上開執行卷宗核閱無誤（臺北地檢署
    聲請易科罰金案件審核表、執行案件進行單分別影印附本院
    卷第27頁、原審卷第17頁）。又刑事訴訟法第484條所稱「
    檢察官執行之指揮不當」，係指就刑之執行或其方法違背法
    令，或雖非違法而因處置失當，致受刑人蒙受重大不利益者
    而言。而是否屬檢察官執行之指揮，得為聲明異議之標的，
    應從檢察官所為之實質指揮內容觀察，不應侷限於已核發執
    行指揮書之情形。又同法第469條第1項「受死刑、徒刑或拘
    役之諭知，而未經羈押者，檢察官於執行時，應傳喚之；傳
    喚不到，應行拘提」之規定，固屬刑罰執行前之先行程序。
    惟檢察官就得易科罰金或得易服社會勞動之有期徒刑或拘役
    執行之案件，若於傳喚受刑人之傳票上註明該受刑人不得易
    科罰金或不得易服社會勞動之旨，應認檢察官實質上已在核
    發指揮書前，具體為否定該受刑人得受易刑處分利益之指揮
    命令，該部分之記載，即為得易科罰金案件於執行時得否易
    科之重要決策，自得為聲明異議之標的，不受檢察官尚未製
    作執行指揮書之影響。是本件檢察官雖尚未核發執行指揮書
    ，然該執行傳票命令已具執行指揮之性質，自應准許抗告人
    就該不准易科罰金之記載向法院提起救濟，以保障抗告人之
    訴訟權，合先敘明。
　㈡檢察官就准否易科罰金固有裁量之權，然其若欲依憑刑法第4
    1條第1項但書之例外規定而否准易科，則其裁量權之行使，
    自當賦予相當理由與所憑依據；基此，檢察官除須向受刑人
    告知「本案倘予易科罰金之機會，何以難收矯正之效或難以
    維持法秩序」之具體內容，尤須針對受刑人之主張說明乃至
    受刑人提出之釋明資料詳為具體論駁，期使受刑人了解本案
    不准易科之所來由，確保公權力行使之透明、可受公評，藉
    以防止自由裁量之流於恣意。惟經核本院上開所調取之執行
    卷宗，執行檢察官除就承辦書記官於前揭聲請易科罰金案件
    審核表記載「酒駕三犯（含）以上者：1.107年12月26日，
    酒測值0.41，累犯，處有期徒刑2月，易科罰金後繳清；2.1
    08年7月30日，酒測值0.36，累犯，處有期徒刑2月，易科罰
    金後繳清；3.110年10月27日，酒測值0.4，累犯，處有期徒
    刑4月、併科罰金5萬元。」之意見審查後，於該審核表之「
    檢察官審查意見」欄及前引之執行案件進行單分別註記「受
    刑人3犯（5年內），且均係酒後騎乘機車，並第3犯酒測值
    高達0.4毫克；如未入監，顯難收矯正之效並維持社會秩序
    」、「本件不得易科罰金」後，於111年6月24日核發執行傳
    票，通知抗告人應於111年7月15日上午10時到案執行，此外
    並無抗告人易科罰金聲請書、抗告人到案執行之筆錄或抗告
    人經傳喚未到案之報到單等相關資料，可知檢察官並未給予
    抗告人表示有無個人特殊事由之機會，即遽為不准易科罰金
    之執行命令，亦未將所認不得易科罰金之理由通知抗告人，
    而未確實給予抗告人陳述意見之機會，揆諸開說明，檢察官
    所為否准抗告人易科罰金之程序，自有明顯瑕疵，即屬執行
    之指揮不當。抗告人指稱其未於111年7月15日到案，係因經
    詢問後覆以待聲明異議裁定結果即可乙節，非不可採信，原
    裁定未審酌上情，復以抗告人對於執行檢察官通知到案執行
    亦未到庭陳述意見佐證檢察官之執行指揮並無不當一情，自
    難謂屬允恰。
  ㈢綜上，執行檢察官裁量本件應否准予易科罰金時，其裁量程
    序不無瑕疵。原裁定未審酌上開各節，即認抗告人聲明異議
    為無理由，非無可議之處。抗告人指摘原裁定不當，尚非全
    無理由，自應由本院將原裁定予以撤銷，發回原審法院再行
    斟酌，另為適法之裁定。
據上論斷，依刑事訴訟法第413條，裁定如主文。
中　　華　　民　　國　　111 　年　　9 　　月　　28　　日
                  刑事第二庭    審判長法　官  遲中慧　　
                                      法　官  顧正德
                                      法　官  黎惠萍
以上正本證明與原本無異。
不得再抗告。
                                      書記官  楊筑鈞
中　　華　　民　　國　　111 　年　　9 　　月　　28　　日